臺灣高雄地方法院刑事判決　　　　　　　92年度訴字第2082號
公　訴　人　臺灣高雄地方法院檢察署檢察官
被　　　告　甲○○
上列被告因商業會計法等案件，經檢察官提起公訴（91年度偵字
第22554號、92年度偵字第5625號），本院判決如下：
    主  文
甲○○共同連續商業負責人，以明知為不實之事項而填製會計憑
證，處有期徒刑陸月，如易科罰金，以參佰元折算壹日。
    事  實
一、甲○○與丁○○（業經本院判處有期徒刑1 年6 月確定）基
    於共同成立虛設商號而填載不實會計憑證，以幫助他人逃漏
    稅捐之犯意聯絡，於民國89年10月間某日，由甲○○提供身
    分證予丁○○辦理登記為新屏加工所（設高雄縣大寮鄉○○
    村○○路2 之2 巷6 之1 號1 樓）之名義負責人，據以前往
    稅捐機關領取空白統一發票，屬商業會計法之商業負責人。
    渠等均明知新屏加工所與隆登企業有限公司（負責人為丁○
    ○，設高雄縣大寮鄉○○○路120 號，下稱隆登公司）並無
    實際交易事實，竟共同基於以不正方法幫助他人逃漏稅捐之
    概括犯意聯絡，自90年6 月28日起至同年月30日止，由丁○
    ○以新屏加工所名義虛開不實之統一發票即會計憑證共8 紙
    （發票日期及金額詳如附表所載）予隆登公司充當進項憑證
    使用，金額達新台幣（下同）7,34 0,000元，以虛偽表示隆
    登公司有進貨之事實，隆登公司並持上開不實之統一發票向
    高雄縣政府稅捐稽徵處申報90年7 月之營業稅，據以扣抵銷
    項稅額，因而幫助隆登公司逃漏營業稅計367,000 元，足以
    生損害於稅捐稽徵機關對於稅捐稽徵之正確性。
二、案經高雄縣政府稅捐稽徵處移送台灣高雄地方法院檢察署檢
    察官偵查起訴。
    理  由
一、訊據被告甲○○固不否認有於上揭時間交付身分證予丁○○
    之事實，惟矢口否認有何上揭幫助逃漏稅捐及填製不實會計
    憑證之犯行，辯稱：伊當時是因為沒有工作，伊朋友丙○叫
    伊將身分證交給她弟弟丁○○報稅，說這樣可以節稅，還說
    這樣不會有事，之後過了3 、4 年，伊收到國稅局催帳單，
    才知道他們拿伊的身分證去逃漏稅捐云云，經查：
  （一）被告係新屏加工所之名義負責人，有財政部台灣省南區
        國稅局高雄縣分局93年12月16日南區國稅高縣三字第09
        30074086號函文所附新屏加工所之高雄縣政府營利事業
        統一發證設立登記申請書及使用統一發票申請書各1 份
        在卷可憑（見本院卷第311 頁至第313 頁），而同案被
        告丁○○則係由被告將其身分證交予丁○○辦理登記，
        由被告擔任新屏加工所名義負責人等情，業據丁○○於
        本院審理中證稱：伊有經過甲○○同意，請他當新屏加
        工所負責人，伊就去申請登記，伊向甲○○說申請公司
        牌照來分擔稅金，如果有賺錢，伊就會分紅利給他，如
        果賠錢就沒有等語屬實（見本院卷第243 頁），而新屏
        加工所實係虛設商號，且於上揭時間，有以新屏加工所
        名義虛開不實之統一發票共8 紙（發票日期及金額詳如
        附表所載）予隆登公司充當進項憑證使用，金額為7,34
        0,000 元，因而幫助隆登公司逃漏營業稅計367,000 元
        之事實，業據丁○○於本院審理中供認屬實，復有高雄
        縣政府稅捐處工商稅課91年6 月17日、9 月17日簽呈合
        計3 份及隆登企業有限公司90年6 月至12月進項明細表
        1 份（見高雄縣政府稅捐處調查卷第3 頁背面至第12頁
        、第13頁背面）在卷可憑，且丁○○業經本院以觸犯稅
        捐稽徵法第43條第1 項之幫助逃漏稅捐等罪，以93年度
        簡字第3509號判決判處應執行刑有期徒刑1 年6 月確定
        之事實，有本院93年度簡字第3509號刑事簡易判決1 份
        在卷可參。
  （二）被告雖辯稱：是伊朋友丙○叫伊將身分證交給她弟弟丁
        ○○報稅，說這樣可以節稅，伊不知道是為了逃漏稅捐
        云云，惟查，經本院傳喚證人丙○於本院審理中證稱：
        伊曾經和被告說過伊弟弟丁○○要另外申請公司牌照，
        伊有留丁○○電話給被告，讓他跟丁○○談，之後他們
        的事伊就不清楚；伊當初是跟被告說要開公司，沒有提
        到要報稅或人頭之事等語，證人乙○○於本院審理中證
        述：伊曾經和丙○及被告在一起時，丙○說她弟弟有開
        公司，而被告當時沒有職業，因為人頭可以省所得稅，
        甲○○事後有跟伊說因為節稅問題，他有將身分證交給
        丙○等語，另證人丁○○於本院審理中亦證述被告確有
        將身分證交予伊，且同意擔任新屏加工所名義負責人之
        事實（其證詞內容詳如上所載），再依卷附之上開新屏
        加工所高雄縣政府營利事業統一發證設立登記申請書1
        份內第1 頁右下角處有「甲○○」之簽名及指印各1 枚
        ，經本院將該枚指印送請刑事警察局鑑定結果：「送鑑
        高雄縣政府營利事業統一發證設立登記申請書上指紋1
        枚，經鑑定結果與本局檔存甲○○指紋卡之左拇指指紋
        相符。」，此有內政部警政署刑事警察局鑑驗書94年8
        月30日刑紋字第0940131107號1 份在卷可憑，是綜合上
        揭3 位證人證詞及鑑定結果可知，被告確有將身分證交
        予丁○○，且同意擔任新屏加工所之名義負責人，並親
        自至財政部台灣省南區國稅局高雄縣分局辦理新屏加工
        所之營利事業統一發證設立登記之事實。被告雖辯稱：
        伊以為是要節稅云云，惟依同案被告丁○○上揭證詞及
        坦認逃漏稅捐犯行可知，丁○○設立新屏加工所之目的
        ，係為虛設行號以開立不實統一發票而逃漏稅捐，且為
        逃避稅捐單位查緝，故邀同被告以其名義擔任負責人，
        被告既然同意給予身分證，並親自至稅捐機關辦理登記
        ，足見被告主觀上知悉其為新屏加工所之名義負責人，
        而衡以常情，如丁○○係為正常經營生意而設立行號，
        其僅需以自己名義登記即可，何需借用被告名義？且被
        告所謂節稅，究竟如何節稅？為何拿身分證給丁○○就
        可以幫其節稅？被告並無法為合理解釋；況被告係有正
        常辨識能力之成年人，其既擔任新屏加工所名義負責人
        ，如其有所疑問，應可隨時詢問丁○○該新屏加工所究
        竟有無實際營業及所營事業為何，被告卻從不質疑，並
        容認丁○○以其名義設立該行號，而以上開方式逃漏稅
        捐？是被告上揭辯解，顯與常情不合，不足為採，其應
        係與丁○○基於共同犯意聯絡，由其提供身分證，並擔
        任新屏加工所之名義負責人，再由丁○○以新屏加工所
        名義開立不實統一發票以逃漏稅捐之事實，應可認定。
  （三）綜上所述，被告上揭辯解，僅係事後卸責之詞，不足採
        信，其有上述共同填製不實會計憑證及幫助逃漏稅捐之
        犯行，均應堪認定。
二、查被告係新屏加工所之名義負責人，屬商業會計法第4 條規
    定之商業負責人。而商業會計法之商業會計憑證，分為原始
    憑證及記帳憑證，所謂原始憑證，係指證明事項之經過，而
    為造具記帳憑證所根據之憑證，而記帳憑證則係指證明處理
    會計事項人員之責任而為記帳所根據之憑證而言，此觀諸商
    業會計法第15條之規定自明，統一發票係為證明事項之經過
    造具記帳所根據之憑證，屬原始憑證，自屬商業會計法第15
    條第1 款所定之會計憑證無訛。又按商業會計法第71條第1
    款之商業負責人，以明知為不實之事項而填製會計憑證，原
    含有業務上登載不實之本質，與刑法第215 條之從事業務之
    人明知為不實之事項而登載於業務上文書罪，皆規範處罰同
    一之登載不實行為，應屬法規競合，惟前者為後者之特別規
    定，依特別法優於普通法之原則，自應優先適用商業會計法
    第71條第1 款論處（參照最高法院91年台上字第5397號判決
    要旨）。是核被告所為，係犯商業會計法第71條第1 款之商
    業負責人填製不實之會計憑證罪，及稅捐稽徵法第43條第1
    項、第41條之幫助逃漏稅捐罪。被告與丁○○2 人，就所犯
    上揭幫助逃漏稅捐罪部分，有犯意聯絡及行為分擔，應論以
    共同正犯，另商業負責人填製不實之會計憑證罪部分，丁○
    ○雖未具商業負責人身分，惟被告與丁○○就此部分犯行，
    亦有犯意聯絡及行為分擔，依刑法第31條第1 項規定，仍應
    論以共同正犯，檢察官就丁○○部分均未論以共同正犯，容
    有未洽。被告先後多次共同填製不實之會計憑證之犯行，時
    間緊接，犯罪方法類似，且觸犯構成要件相同之罪名，顯均
    基於概括犯意反覆為之，就此部分犯行，應依連續犯規定論
    以一罪。又被告所犯上揭二罪，有方法目的之牽連關係，應
    從一重之連續填製不實會計憑證罪處斷。檢察官雖未就被告
    所犯上揭商業負責人填製不實之會計憑證罪部分提起公訴，
    惟此部分與起訴部分，有牽連犯之裁判上一罪關係，已如上
    述，本院自應一併予以審理。爰審酌被告犯後仍飾詞卸責，
    難認其有悔意，惟念及被告未曾受有期徒刑以上刑之宣告，
    有台灣高等法院被告前案紀錄表1 份在卷可查，素行尚可，
    及幫助逃漏稅捐之金額與其他一切情狀，量處如主文所示之
    刑，並諭知易科罰金之折算標準。
據上論斷，應依刑事訴訟法第299 條第1 項前段，商業會計法第
71條第1 款，稅捐稽徵法第43條第1 項、第41條，刑法第11條前
段、第28條、第56條、第55條、第41條第1 項前段，罰金罰鍰提
高標準條例第2 條，判決如主文。
中　　華　　民　　國 　　94　　年　　12　　月　　8　　日
                    刑事第15庭  審判長法　官  唐照明
                                      法  官  盧怡秀
                                      法  官  呂憲雄
以上正本證明與原本無異。
如不服本判決，應於收受送達後10日內向本院提出上訴書狀。
中　　華　　民　　國　　94　　 年　　12　　月　　9 　　日
　　　　　　　　　　　　　　　　　    書記官  吳良美
附錄本判決論罪科刑法條
商業會計法第71條
商業負責人、主辦及經辦會計人員或依法受託代他人處理會計事務之人員
有左列情事之一者，處 5 年以下有期徒刑、拘役或科或併科新台幣 15 萬
元以下罰金：
一  以明知為不實之事項，而填製會計憑證或記入帳冊者。
二  故意使應保存之會計憑證、帳簿報表滅失毀損者。
三  意圖不法之利益而偽造、變造會計憑證、帳簿報表內容或撕毀其頁數
    者。
四  故意遺漏會計事項不為記錄，致使財務報表發生不實之結果者。
五  其他利用不正當方法，致使會計事項或財務報表發生不實之結果者。
稅捐稽徵法第43條第1項
 (教唆或幫助逃漏稅捐等之處罰)
教唆或幫助犯第 41 條或第 42 條之罪者，處 3 年以下有期徒刑、拘
役或科新台幣 6 萬元以下罰金。
附表：
┌──┬───────┬─────┬──┐
│編號│發票日期及號碼│發票金額（│張數│
│    │              │新台幣）  │    │
├──┼───────┼─────┼──┤
│1   │90年6 月28日  │1,080,000 │1   │
│    │GG00000000    │元        │    │
├──┼───────┼─────┼──┤
│2   │90年6 月28日  │800,000元 │1   │
│    │GG00000000    │          │    │
├──┼───────┼─────┼──┤
│3   │90年6 月29日  │40,000元  │1   │
│    │GG00000000    │          │    │
├──┼───────┼─────┼──┤
│4   │90年6月29日   │1,000,000 │1   │
│    │GG00000000    │元        │    │
├──┼───────┼─────┼──┤
│5   │90年6月29日   │720,000元 │1   │
│    │GG00000000    │          │    │
├──┼───────┼─────┼──┤
│6   │90年6月30日   │1,200,000 │1   │
│    │GG00000000    │元        │    │
├──┼───────┼─────┼──┤
│7   │90年6月30日   │1,500,000 │1   │
│    │GG00000000    │元        │    │
├──┼───────┼─────┼──┤
│8   │90年6月30日   │1,000,000 │1   │
│    │GG00000000    │元        │    │
├──┴───────┴─────┴──┤
│備註：合計發票金額為7,340,000 元，逃漏│
│營業稅額為367,000元                   │
└───────────────────┘
